【裁判字號】    96,簡上,141
【裁判日期】    970612
【裁判案由】    請求履行債務
【裁判全文】
臺灣臺南地方法院民事判決             96年度簡上字第141號
上  訴  人  台南市政府
法定代理人  己○○
訴訟代理人  曾怡靜律師
被上訴人    丙○○
            戊○○
            子○○
            癸○○
            辛○○
            壬○○
共  同
訴訟代理人  蔡麗珠律師
            江信賢律師
上列當事人間請求請求履行債務事件，上訴人對於中華民國96年
8月10日臺灣臺南地方法院台南簡易庭95年南簡字第1653號第一
審判決提起上訴，經本院於97年5月29日言詞辯論終結，判決如
下：
    主  文
上訴駁回。
第二審訴訟費用新台幣肆仟佰壹拾元由上訴人負擔。
    事實及理由
一、本件被上訴人起訴主張：（一）上訴人於88年間曾召集台南
    一些食品業者至台北參加美食展，因成果不錯，上訴人故於
    89年之農曆春節期間邀請參展之食品業者首次舉辦「府城美
    食文化節」，當時上訴人要求在場設攤之商家、攤販須以點
    券交易，有關點券之印製、販售及價金之收取均由上訴人經
    手，攤商只能持點券向上訴人領取券面金額九成之現金。而
    因該次活動廣受民眾歡迎，舉辦的相當成功，故上訴人乃於
    90年又再次推出於農曆年初一至初五在水萍塭公園舉辦「
    2001府城美食文化節」，並比照前述89年美食文化節活動模
    式，仍以點券為交易，且約定攤商只能持點券向上訴人領取
    券面金額八成之現金。此情，業據證人丑○○在原審證述綦
    詳。證人甲○○亦證述曾於蕭局長與丑○○自市長室出來後
    ，告知在場者由文化局承辦並表示要抽二成，若非張市長有
    如此指示，豈可能妄自為之？（二）、復查，依證人庚○○
  （馬術委員會副主任委員）於原審及鈞院分別證述其係在文化
    局報名，看到局長、課長、乙○○小姐在現場服務、他們（
    文化局）沒有說要去跟美食聯盟報名等語；以及證人丁○○
    在鈞院證述：「我有參加本次美食活動，我是向市政府報名
    ，…市政府的人跟我說活動的時間，我有問他交易的方式，
    承辦人員告訴我用點券，市政府要抽二成，關於如何領錢承
    辦人員告訴我在活動場所的旁邊有市政府的人在發放現金讓
    我們拿點券跟他換錢，我事後也有依此方式拿到錢」等語可
    知，90年此次活動到場設攤之業者，有部分是經由報紙得知
    該活動而向上訴人文化局報名，並非全為美食聯盟之業者，
    且上訴人文化局對於報名者非但並未告知承辦者為美食聯盟
    ，要求渠等向美食聯盟報名，反告知此次活動是由上訴人主
    辦，要求渠等應遵守規則，以點券交易，由上訴人抽取二成
    作為活動經費。並在活動中，上訴人除負責點券之印製外，
    並派員在現場販售點券、收取價金，事後並經手點券金額之
    發放，尚且曾對到場設攤之攤販違約以現金交易予以取消攤
    位。矧上訴人在90年此次活動中，既於廣告文宣標明其為主
    辦單位，並接受商家、攤販之報名，告知到場設攤之商家、
    攤販，將抽取二成作為活動費用，且有關點券之印製、點券
    之販售、點券金額之發放，亦均由上訴人經手處理，甚且曾
    對到場設攤之攤販違約以現金交易予以取消攤位此亦據證人
    黃王秋絨證述明確，益證上訴人與到場設攤之商家，就商家
    須以點券交易，並商家得以上訴人販售之點券向上訴人領取
    相當點券面額之八成金額，已有達成合意，是與到場設攤之
    商家成立契約者應係上訴人無誤。否則，何以上訴人並未要
    求向其報名之攤販或商家向美食聯盟報名，反而告知主辦者
    為上訴人，由其抽二成？而由此也足以證明證人乙○○證述
    ：「我們是不接受報名，只負責告訴他們向誰報名，只是讓
    民眾多一個管道知道報名的地方。我沒有賣點券也沒有收到
    錢」等語，並非事實。（三）依證人丑○○、甲○○（於該
    次活動並未參與設攤）以及庚○○之證述，事後因點券之
    收入扣除開銷後不足付款給設攤之業者，上訴人之職員乙○○曾向未領到款項者表明待簽准經費下來後即發放，且嗣後
    諸多業者委請當時美食聯盟之會長丑○○向上訴人請款，當
    時上訴人之文化局長蕭瓊瑞也一再向丑○○、甲○○及在場
    業者表示，文化局業已上簽呈請款，待款項撥下來即通知領
    款，倘與到場設攤之商家成立契約者，並非上訴人，上訴人
    既無給付商家相當點券面額之八成金額義務，文化局長蕭瓊
    瑞又何以在活動結束後，同意向上簽呈請款並用以支付商家
    ？由此足證上訴人主張其非契約當事人，證人蕭瓊瑞證稱美
    食聯盟為實際承辦單位，是美食聯盟決定要收回百分之二十
    活動成本，不夠支付廠商時，市政府並無任何動作等語，均
    不足採。蕭瓊瑞顯然是因其為該次活動當時之文化局長，恐
    其個人因行政之瑕疵涉及違法，為推卸責任而為不實之證述
    。爰依契約法律關係起本件訴訟請求命上訴人應給付被上訴
    人丙○○新台幣（下同）參萬柒仟貳佰伍拾陸元；給付被上
    訴人戊○○參萬參仟柒佰陸拾捌元；給付被上訴人子○○肆
    萬伍仟陸佰貳拾元，給付被上訴人癸○○參萬肆仟肆佰貳拾
    肆元，給付被上訴人辛○○肆萬陸仟捌佰陸拾肆元，給付被
    上訴人壬○○參萬肆仟玖佰玖拾貳元，及均自民國九十五年
    八月二十二日起至清償日止，按週年利率百分之五計算之利
    息。並於本院聲明：１上訴駁回。２第二審訴訟費用由上訴
    人負擔（原審判決為被上訴人勝訴之判決，並依職權為假執
    行之宣告，上訴人不服，提起上訴。）
二、上訴人則以：（一）「2001府城美食文化節」之企劃書係以
    「府城美食楷模聯盟及Touch廣播網」之名義製作並向上訴
    人提出申請；上訴人依此召開2001年府城美食文化節籌備會
    議等情可知，該活動係由「府城美食楷模聯盟及Touch廣播
    網」共同舉辦，並非上訴人台南市政府主動承辦、並編列預
    算之活動。此業據證人許耿修（即台南市政府文化觀光處處
    長）證述明確。另查上證二之企劃書並非乙○○所制作，應
    係府城美食楷模聯盟委託他人或Touch廣播網製作，而非證
    人丑○○本人製作，衡情主辦單位委託他人製作活動企劃書
    之情形，應非少見，證人丑○○因當時為府城美食聯盟之會
    長，其會員因此活動受有損害，衡諸證人丑○○之立場，其
    證言顯有偏頗之虞，應可理解。況本件美食節活動既有上證
    二、三之企劃書，活動內容又與企劃書內容相符，難謂非由
    府城美食聯盟及Touch廣播網共同舉辦。「2001年府城美食
    文化節」既由府城美食楷模聯盟及及Touch廣播網具名製作
    企劃書，並向上訴人台南市政府提出申請，由上訴人依其企
    劃書內容召開「2001年府城美食文化節籌備會議」，核與證
    人許耿修之證述相符，該活動為府城美食楷模聯盟及及Touc
    h廣播網共同承辦之活動，應無庸疑。（二）被上訴人除丙○○外，均於97年4月23日到庭陳述伊係向證人丑○○報名
    ，而非向文化局報名。雖證人丑○○證稱「其餘的被上訴人
    都是跟我報名，我幫他們轉到市政府去報名。等於是我代替
    他們向市政府報名，我是口頭向乙○○報名沒有書面資料」
    等語，惟查證人乙○○於96年11月13日到庭證稱：「我們是
    不接受報名，只負責告訴他們向誰報名，只是讓民眾一個管
    道知道報名的地方。」等語，可知證人丑○○之認知與事實
    顯不相同，其證言應不可採。上訴人文化局出資補助點券、
    文宣之印製並召開記者會，與證人許耿修（被上訴人文化觀
    光處處長）到庭所證述：「非承辦是市府掛名當指導或主辦
    ，我們會補助一些經費提供主辦者在行政上的方便及場地上
    的優惠。」相符；如係上訴人主辦並編列預算之活動，對於
    各項活動配合單位，均應遵循政府採購法之方式予以公開招
    標或遴選，並以預算支付全部之活動費用，而非僅就部分款
    項為補助。上訴人文化局之人員乙○○協助告知報名地點、
    報名方式、出售點券、發放款項，並非以主辦單位工作人員
    之身份為之。被上訴人自承款項發放有二次，第一次在水萍
    塭公園之辦公室，第二次係於上訴人文化局之辦公室，惟查
    第一次之款項來源為出賣點券之款項，係由Touch廣播網之
    人員核發，證人乙○○僅從旁協助；第二次之款項來源係由
    上訴人當時之文化局局長蕭瓊瑞私人墊付二十萬元、暨其他
    之私人墊款，以該私人墊款部分核發予部分攤商，此核與證
    人蔡明泰於97年4月23日到庭證稱：「來文化局報名的只有
    少數攤位；報名的名單是交給美食聯盟處理；點券只有現場
    販賣，而都是由Touch電台的工讀生販賣，乙○○經我的瞭
    解只是在旁協助並沒有經手錢，如果我們有經手就不可能讓
    Touch電台的人把錢交給歌星；第一次是在水萍溫文化會館
    發錢的，文化會館本來就是文化局的場所；第二次是因為活
    動已經結束了，所以在市政府的會議室裡面發放；因為錢已
    經被Touch電台發完了所以沒有錢發第二次的錢，這部分的
    錢有一部分蕭局長私人墊付的，所以才叫攤販來領。」等語
    相符。（三）「2001年府城美食文化節」為府城美食楷模聯
    盟暨TOUCH廣播網共同申請並承辦之活動，而非上訴人台南
    市政府編列預算並主辦之活動；另上訴人即台南市政府文化
    局之人員，係基於「協助」之立場推動「2001年府城美食文
    化節」活動，而非基於系爭設攤委買契約當事人之立場，被
    上訴人主張上訴人應給付契約款等語，顯無理由，應予駁回
    等語資為抗辯。並上訴聲明：１原判決廢棄。２被上訴人在
    第一審之訴駁回。３第一、二審訴訟費用均由被上訴人負擔
    ）。
三、本件經協商並簡化爭點後，確認兩造不爭執及爭執事項如下
    ：（本院97年5月29日言詞辯論筆錄，本院卷，165頁）
        【兩造不爭執事項】
    （一）上訴人曾於89年之農曆春節期間邀請食品業者、攤販
          舉辦「府城美食節文化節」。
    （二）民國90年1月24日至同年1月28日（即農曆初一至初五
          ）在台南市正義公園（即水萍塭公園）舉辦「2001府
          城美食文化節」活動時，於廣告文宣上記載，上訴人
          為主辦單位，府城美食聯盟與凱旋廣播電台為承辦單
          位，上訴人曾編列預算補助。上訴人並負責印製點券
          ，且於活動期間上訴人有派員於現場販售點券，事後
          並由上訴人文化局職員乙○○曾經手點券金額之發放
          。
   （三）聯合報於90年1月20日報導台南市文化局在水萍塭公園
         ，大年初一至初五推出「春節美食文化節」活動。
   （四）美食聯盟為台南市政府輔導之府城美食業者自發性組
         織團體，於本件活動期間尚未立案登記，當時之會長
         為丑○○。其中部分成員於90年9月7日才正式成立「
         台南市府城文化美食聯盟」。
   （五）被上訴人丙○○以「香酥雞」名義、戊○○以「天王
         牛排」名義、子○○以「洞洞樂」名義、癸○○以「
         土魠魚羹」名義、辛○○「冬瓜寶」名義、壬○○以
         「客再來當歸鴨」名義，到場設攤。
   （六）到場設攤之商家，攤販全部均經要求以點券方式交易
         ，且事後得取得回因交易收得之點券的八成金額（即
         扣除二成）。依此計算，被上訴人丙○○所設之「香
         酥雞」尚未領取之金額為37,256元、被上訴人戊○○
         所設攤之「天王牛排」尚未領取之金額為33,768元、
         被上訴人子○○所設攤之「洞洞樂」尚未領取之金額
         為45,620元，被上訴人癸○○所設攤之「土魠魚羹上
         尚未領取之金額為34,424元，被上訴人辛○○所設攤
         之「冬瓜寶」尚未領取之金額為46,864元，被上訴人
         壬○○所設攤之「客再來當歸鴨」尚未領取之金額為
         34,992元。
    （七）以上事實，有被上訴人提出之二００一年府城美食文
         化節之廣告文宣、未發放款項之攤販明細各一份（原
         審卷，7、8頁），並據證人丑○○及甲○○證稱在卷
         （原審96年3月2日言詞辯論筆錄，原審卷，104至109
          頁），復為兩造所不爭，堪信為真實。
          【兩造爭執事項】
         系爭設攤委賣契約係存在於上訴人台南市政府與被上
          訴人間？或訴外人美食聯盟與被上訴人間？
四、茲就上開兩造爭執事項，分述本院得心證理由如下：
（一）按當事人互相表示意思一致者，無論其為明示或默示，契
      約即為成立，此為民法第153條第1項所明定。而契約之成
      立，除法有特別規定外，並不以訂立書面為必要，當事人
      所成立之契約內容為何？當以兩造合致之意思為斷（最高
      法院93年度台上字第1156號判決意旨參照）。又所謂互相
      表示意思一致，並不限於當事人間直接為之，其由第三人
      為媒介而將各方互為之意思表示從中傳達因而獲致意思
      表示之一致者，仍不得謂契約並未成立（最高法院20年上
      字第1727號及68年台上字第1504號判例參照）。查本件上
      訴人固抗辯系爭設攤委賣契約係存在於訴外人美食聯盟與
      被上訴人間，與上訴人台南市政府無涉，故上訴人毋庸給
      付被上訴人任何款項云云。惟查：被上訴人子○○、癸○○、辛○○、壬○○均陳稱：「我是口頭跟（美食聯盟會
      長）丑○○報名的，其他的我都不知道。是會長告訴我台
      南市政府有美食節的活動問我要不要參加，我就跟他說好
      。丑○○知道我的基本資料，可以替我報名。（報名）都
      沒有填寫任何資料，也沒有訂立書面契約。」（本院97年
      4月23準備程序筆錄，本院卷，第151、152頁），互核證
      人丑○○證稱：「（除被上訴人）丙○○是直接向文化局
      報名的，其餘的被上訴人都是跟我報名，我幫他們轉到市
      政府去報名。等於是我代替他們向市政府報名，我是口頭
      向乙○○報名沒有書面資料。我只有告訴市政府攤販的名
      字及販售的物品，乙○○就會幫我們安排攤位。．．．」
      、「我有寫攤販之名字給乙○○跟他報名」等語（上開本
      院準備程序筆錄，本院卷，第153、154頁），足徵被上訴
      人六人中，除被上訴人丙○○係親向上訴人報名，其餘被
      上訴人均委請美食聯盟會長丑○○轉向上訴人報名。若如
      上訴人所辯其非本件契約之當事人，美食聯盟才是本件之
      當事人，則被上訴人為何未逕向美食聯盟報名，而親自或
      透過證人丑○○向上訴人報名？上訴人又辯稱府城美食聯
      盟，代表人丑○○曾與凱旋廣播事業股份有限公司，代表
      人石秋清於九十年一月十八日簽訂府城美食文化節活動確
      認書，其內容為「活動名稱『府城美食文化節』，活動日
      期自90年元月24日至90年元月28日，地點：水萍塭公園，
      總金額：275萬元」，此有卷附上開「活動確認書」在卷
      足憑，故本件美食節活動由美食聯盟及凱旋廣播事業股份
      有限公司主辦云云，然此活動確認證書僅能證明府城美食
      聯盟與凱旋廣播事業股份有限公司曾參與本件府城美食文
      化節之經辦事宜，尚與上訴人是否為本件設攤委契約之當
      事人無涉，要不能因而認定系爭設攤委賣契約應係存在於
      訴外人美食聯盟與被上訴人之間。
（二）次查，證人丑○○復證稱：「．．．有壹佰多個攤販向乙○○報名細節都是乙○○在處理。點券也都是文化局印製
      的。點券是市政府在賣的；第一次是在水萍溫公園領錢，
      第二次是在市政府領錢。點券當時是在現場（水萍溫公
      園）販賣的。美食節活動蕭局長都有在現場監督，如果收
      受現金會被蕭局長趕出去。」（上開本院準備程序筆錄，
      本院卷，第154頁），證人庚○○在原審證稱：「1.向文
      化局蕭局長及蔡課長報名參加90年農曆年1月24日至28日
      市政府舉辦之2001府城美食文化節活動。於接洽時，其並
      說明  只能夠拿園遊卷向吳（麗都）小姐領八成錢，二成
      作為活動費用。2.文宣上說明活動由市政府主辦，當時說
      文化局主辦。蕭（瓊瑞）局長、蔡（明泰）課長及吳（麗
      都）小姐都在現場督導或親自賣票。3.拿園遊券向文化局
      吳（麗都）小姐領取初一至初三之結帳款，但初四及初五
      未領到款項，則是蕭局長說明錢先給歌手，於經費申請過
      後，再行發放。賣票的錢都由市政府收走。」（原審卷，
      第42、44頁）、證人丁○○證稱「1.（我）口頭向市政府
      報名參加2001府城美食文化節活動，嗣分別於文化局及市
      政府以點券換取八成現金，其餘兩成服務台之市政府人員
      說明是活動費用。2.工作人員有佩帶識別證，且我是去文
      化局服務台要點券連貼單，所以我確認是市政府辦的活動
      。」（原審卷，第43、44頁），證人即台南市政府文化局
      承辦人乙○○亦證稱：「．．．我們幫他們開記者會、賣
      點券都是行政支援」等語（本院96年11月13日準備程序筆
      錄，本院卷，第35頁），則歸納上開證人之證言，可知本
      件美食節活動係由上訴人對外掛名為主辦單位，參加活動
      之攤商或親自向上訴人文化局之承辦人員報名，或委請美
      食聯盟會長丑○○轉向上訴人承辦人員報名，其親自向上
      訴人文化局報名者，文化局長蕭瓊瑞及課長蔡明泰並會親
      自說明美食節點券販賣及本件款項收入市政府與攤商間分
      配成數等事宜，足認上訴人等就系爭設攤委賣契約之必要
      之點業與上訴人之承辦人員達成意思表示一致，其契約應
      成立於兩造之間，至美食聯盟會長丑○○僅負責代被上訴
      人向上訴人報名，被上訴人並無與美食聯盟成立設攤委賣
      契約之意思，尚難認系爭設攤委賣契約存在被上訴人與美
      食聯盟之間。
（三）再查，本件美食節使用之點券是由上訴人所屬文化局印製
      並出售，售得之款項並由上訴人全數收取；各攤商並曾持
      所售得之點券，在水萍溫公園上訴人文化局服務處向乙○○兌換現金，至活動結束後，攤商亦得持點券至台南市政
      府文化局辦公室兌換現金，僅小額款項兌得現金，上萬元
      者，乙○○則告訴攤商等經費簽准後才發給攤商，惟迄今
      仍有被上訴人等並未領得款項等情，並據證人庚○○於本
      院審理時證述明確（本院97年1月9日準備程序筆錄，本院
      卷，第94頁），又「點券當時是在現場（水萍塭公園）販
      賣的。美食節活動蕭局長都有在現場監督，如果收受現金
        會被蕭局長趕出去。」、「現場有掛文化局識別證的人
      員」（本院上開言詞辯論筆錄，本院卷，第95頁）。上訴
      人並曾編列預算補助，亦據證人蕭瓊瑞證稱在卷（原審卷
      ，第85頁）則本件上訴人不惟事前受理攤商之報名事宜、
      負責點券之印製及販售，當天並有台南市政府文化局長在
      場監督及文化局人員在場服務，事後並從事統一收取款項
      、款項發放之工作及編預算補助，足認上訴人台南市政府
      實為本件設攤委賣契約之主體，而負有給付被上訴人等攤
      商價金之義務，上訴人辯稱其並未與被上訴人成立契約，
      並非債權債務之主體，不應如數給付云云，並無足採。
 (四)至證人蕭瓊瑞證稱：「招商應該是由美食業者負責」（原
     審卷，84頁）、證人許耿修證稱「我們只是當掛名之主辦
     單位」（本院卷，107頁）、「來文化局報名的只是少數單
     位，報名的名單是交給美食聯盟處理」（本院卷，155頁）
     等語，其三人均否認上訴人為系爭設攤委賣契約之當事人
     ，證述情節明顯與上開證人丑○○、丁○○及庚○○之證
     述之情節相異，惟證人蕭瓊瑞、許耿修及蔡明泰時為上訴
     人文化局正、副局長及科長，均為本件之承辦人，亦為
     本件訟爭之利害關係人，為脫免自身行政責任，證言難免
     避重就輕而偏頗上訴人，既乏證據以資佐證，自不能因其
     上開證言，逕為不利上訴人之認定。
五、綜上所述，系爭設攤委賣契約既存在於兩造之間，而非存
      在訴外人美食聯盟與被上訴人之間，被上訴人丙○○就其
      所設之「香酥雞」，起訴請求尚未領取之金額37,256元、
      被上訴人戊○○就其所設所設攤之「天王牛排」，起訴請
      求尚未領取之金額33,768元、被上訴人子○○就其所設攤
      之「洞洞樂」，起訴請求尚未領取之金額45,620元，被上
      訴人癸○○就其所設攤之「土魠魚羹」，起訴請求尚未領
      取之金額34,424元，被上訴人辛○○就其所設攤之「冬瓜
      寶」，起訴請求尚未領取之金額46,864元，被上訴人壬○○就其所設攤之「客再來當歸鴨」，起訴請求尚未領取之
      金額34,992元，於法尚無不合，應予准許。原審判命上訴
      人如數給付，並依職權宣告假執行，於法並無違誤。上訴
      意旨指摘原判決不當，求予廢棄改判，為無理由，應予駁
      回其上訴。
六、因本案事證已臻明確，兩造其餘主張陳述及所提之證據，均
    毋庸再予審酌，附此敘明。
七、末按法院為終局判決時應衣職權為訴訟費用之裁判，民事訴
    訟法第87條第1項定有明文。查本件上訴裁判費為三千八百
    十元，證人丁○○旅費為五百元，經核本件第二審訴訟費用
    計為四千三百十元，本院爰依職權確定上開訴訟費額由上訴
    人負擔。
八、據上論結，本件上訴為無理由，依民事訴訟法第436條之1第
    3項、第449條第1項、第78條、第87條，判決如主文。
中    華    民    國    97    年    6    月    12    日
                  民事第三庭    審判長 法  官  蔡美美
                                       法  官  張季芬
                                       法  官  孫玉文
以上正本證明與原本無異。
本判決不得上訴。
中    華    民    國    97    年    6    月    12    日
                                       書記官  蘇玟心


司法院資訊處製作；財團法人民間司法改革基金會備份。
